【裁判字號】    90,易,951
【裁判日期】    900831
【裁判案由】    侵占
【裁判全文】
臺灣屏東地方法院刑事判決                            九十年度易字第九五一號
    公  訴  人  臺灣屏東地方法院檢察署檢察官
    被      告  甲○○
右列被告因侵占案件，經檢察官提起公訴（九十年度偵緝字第一五四號），本院判決
如左：
    主  文
甲○○無罪。
    理  由
一、公訴意旨略以：被告甲○○於民國八十九年十一月三十日徵得其妻舅陳蓬霖、岳
    父陳石燐同意，用翊霖工程有限公司（下稱翊霖公司）名義向告訴人匯豐汽車股
    份有限公司（下稱匯豐公司）以動產擔保交易附條件買賣之方式購得車牌號碼八
    Ｍ－五三七九號小貨車，由陳蓬霖、陳石燐、甲○○擔任連帶保證人，該車由被
    告甲○○使用，被告甲○○並負責給付購車價金（該車價金除先付前款新臺幣六
    千元外，餘款分三十六期給付，每月一期，第一期為一萬六千六百八十元外，第
    二至三十六期均為一萬三千六百八十元）。八十九年十二月間，被告甲○○與陳
    石燐、甲○○之妻陳麗淑發生爭執，即將該車開至屏東縣萬丹鄉○○路四六八巷
    二號一樓放置而未予使用。九十年四月間，被告甲○○因急需用車遂至上址開走
    該車（所有權仍屬於告訴人匯豐公司），且意圖為自己不法之所有而將之侵占入
    己。同年六月一日二時四十分許，被告甲○○將該車停放在高雄市○○區○○路
    一一八號前，終遭告訴人匯豐公司委託之人員尋獲，然被告甲○○迄今仍未給付
    分文購車分期款，因認被告甲○○涉犯刑法侵占罪嫌。
二、訊據被告甲○○堅詞否認有前揭公訴意旨所述犯罪事實，並以：前開汽車是伊岳
    父陳石燐要買給伊夫妻做生意用，並以伊妻舅陳蓬霖經營之翊霖公司名義向告訴
    人購買，伊只是保證人，且未在翊霖公司任職，車子開了一個月之後，就被伊岳
    父陳石燐要回去了，嗣伊雖因工作需要而以備份鑰匙將車開走，但事前有徵得告
    訴人之業務員陳瑞良同意，隔天並以電話告知陳蓬霖，伊並無侵占犯行等語置辯
    。
三、按犯罪事實應依證據認定之，無證據不得推定其犯罪事實，刑事訴訟法第一百五
    十四條，定有明文。不能證明被告犯罪或其行為不罰者，應諭知無罪之判決，同
    法第三百零一條第一項，復已明定。次按，告訴人之告訴，係以使被告受刑事訴
    追為目的，是其陳述是否與事實相符，仍應調查其他證據以資審認；認定不利於
    被告之事實，須依積極證據，苟積極證據不足為不利被告之認定時，即應為有利
    於被告之認定，更不必有何有利之證據，最高法院五十二年臺上字第一三００號
    、三十年上字第八一六號，著有判例。
四、本件公訴意旨認定被告甲○○前揭犯罪事實，無非以告訴人於偵查中以書狀及口
    頭指稱：當初被告甲○○係以翊霖公司名義購買該車，並與該公司訂定附條件買
    賣契約，約定於價金付清前，該公司仍保有標的物所有權，嗣被告未依約付款，
    復以所有之意思將其移出保管地，致告訴人尋訪無著云云，及卷附動產擔保交易
    附條件買賣設定登記申請書、附條件買賣契約書各乙份，為其論據。惟：
  (一)「刑法上之侵占罪，須持有人變易其原來之持有意思而為不法所有之意思，始能
    成立」，最高法院六十八年臺上字第三一四六號判例，容已揭示。查本件告訴人
    提出之卷附動產擔保交易附條件買賣設定登記申請書、附條件買賣契約書固以定
    型契約條款方式，將本件附條件買賣契約標的物之保存地規定為買受人之住所地
    ，然姑不論被告甲○○是否果如公訴意旨所稱為本件附條件買賣契約之買受人；
    該契約所約定「買受人住所地」究為何意，果如告訴意旨對買受人之認定，亦可
    分為實際買受人、名義買受人；或該契約上關於買賣標的物保存地之約定，對於
    僅在契約保證人欄簽名之人是否有拘束力等情；縱依常理，汽車除供展示者外，
    依其設計生產之目的，既以充交通工具之用，依其使用方法原必然發生移動、變
    更其所在地之結果，是除依動產擔保交易法第三十八條規定，明文將債務人遷移
    標的物之行為，列為構成要件之一部者外，原不得僅因使用人將為買賣標的物之
    汽車駛離一定之處所，推定其主觀上即有易持有為所有之侵占犯意，初已顯明。
  (二)「稱附條件買賣者，謂買受人先占有動產之標的物，約定至支付一部或全部價金
    ，或完成特定條件時，始取得標的物所有權之交易。」「標的物所有權移轉於買
    受人前，買受人有左列情形之一，致妨害出賣人之權益者，出賣人得取回占有標
    的物。一不依約定償還價款者。二不依約定完成特定條件者。三將標的物出賣、
    出質或為其他處分者。」動產擔保交易法第二十六條、第二十八條第一項，定有
    明文；又債務人或第三人拒絕交付附條件買賣之標的物時，出賣人得聲請法院假
    扣押，如經登記之契約載明應逕受強制執行者，得依該契約聲請法院強制執行之
    ，此觀同法第三十條、第十七條第二項規定意旨自明。再者「刑法上所謂侵占罪
    ，以被侵占之物先有法律或契約上之原因在其持有中者為限，否則不能成立侵占
    罪。」最高法院五十二年臺上字第一四一八號，著有判例。依卷附附條件買賣契
    約書及動產擔保交易附條件買賣設定登記申請書，前開契約買受人原已明文為翊
    霖公司，其標的物保存地猶約定於買受人之住所，已如前述，被告甲○○與其岳
    父陳石燐、妻舅陳蓬霖三人依約亦僅為連帶保證人。則被告甲○○於偵審中所辯
    ：「這部車我只是保證人而已，車子是我岳父要買給我夫妻做生意用，我開了一
    個月之後，我岳父就要回去了」、「我太太在盛怒之下，邀我岳父將車子索回，
    聲稱車子是用我妻舅子陳蓬霖的公司購買，我岳父做不動產保證，車子是他們的
    ，我無權使用」（詳九十年度偵緝字第一五四號卷，第四頁訊問筆錄、本院卷九
    十年八月二十八日被告答辯狀）等語，自堪採信。今被告甲○○既非本件附條件
    買賣契約之債務人，亦非翊霖公司員工，其先前占有使用上開小貨車之權源，顯
    非直接本於自己或翊霖公司與告訴人間之契約，而係基於使用借貸或其他私法上
    法律關係，由翊霖公司等就該車有占有使用權之人授權而然，否則何來「被要回
    去」之可能，惟被告先前得以占有使用該車之權利，既已因嗣後其岳父陳石燐出
    面將上開小貨車要回去而消滅，而告訴人因其所有權亦受上開附條件買賣契約之
    存在限制，除依法行使取回權並踐行拍賣等程序外，亦無於行使取回權之前，另
    授權他人占有使用上開小貨車之權，則被告甲○○嗣後未經翊霖公司等占有使用
    權人之同意，自行將上開小貨車駕走之行為，不論其是否曾通知告訴人，均不影
    響其對該車欠缺私法上占有使用權利之事實，依上開判例意旨，顯無變易持有為
    所有之餘地可言。至於其行為是否因破壞翊霖公司等依前開附條件買賣契約而對
    該車存有之管理監督權致另犯竊盜罪，既非本件起訴效力所及，尚非本院所得以
    審究者。
  (三)此外既查無其他積極事證足資肯認被告甲○○確有前揭公訴意旨所訴犯行，揆諸
    前引法條及判例意旨，應認為不能證明被告犯罪，自應為被告甲○○無罪之諭知
    。
據上論斷，應依刑事訴訟法第三百零一條第一項，判決如主文。
本案經檢察官呂乾坤到庭執行職務
中      華      民      國      九十      年      八    月    三十一    日
                                      臺灣屏東地方法院刑事第二庭
                                          審判長法  官  吳永宋
                        法  官  王以齊
                                                法  官  陳松檀
右正本證明與原本無異。
對於本判決如有不服應於收受送達後十日內向本院提出上訴書狀上訴於臺灣高等法院
高雄分院並按他造當事人之人數附具繕本。
                                                書記官  張福山
中      華      民      國      九十      年      八    月     三十一   日


司法院資訊處製作；財團法人民間司法改革基金會備份。
